最高法院民事判決　　　　　　　　　　　　　　　八十六年度台上字第二六二一號
　　上　訴　人　乙○○
　　被 上訴 人　甲○○
　　訴訟代理人　黃福雄律師
　　　　　　　　紀舒青律師
右當事人間請求履行契約事件，上訴人對於中華民國八十六年一月二十日台灣高等法
院第二審更審判決（八十五年度上更(一)字第六六號），提起上訴，本院判決如左：
    主  文
原判決廢棄，發回台灣高等法院。
    理  由
本件被上訴人主張：伊於民國七十七年七月五日與上訴人簽訂合建契約書前，即經上
訴人同意，將原申領之建築執照變更設計，內容包括加強前緣支撐之跨架式建築、擋
土牆加長加高，及增加電梯設備、電梯結構體、各樓層結構體工程等，且於契約約明
上訴人應平均分擔所增加之費用。嗣依約建築確因而增加工程費用，其中上訴人應分
擔部分為新台幣（下同）八十八萬元，履經請求竟遭拒絕等情，求為命上訴人如數給
付並加付法定遲延利息之判決（超過上開金額本息之請求，經更審前原審判決被上訴
人敗訴，未據其聲明不服，已告確定）。
上訴人則以：伊並未同意變更設計，亦未同意分擔變更設計所生之工程費用。被上訴
人所指之變更設計不符合合建契約第四條之要件，其計算書所列費用及分擔比例亦不
實、不當，伊無庸分擔。況伊分得之Ａ棟房屋，因變更設計致坪數減少，被上訴人應
補償差額六十三萬元；又被上訴人未依約辦理該房屋公共設施之保存登記，致伊遭買
受人扣款，損失一百十七萬九千三百元，得與系爭費用相抵銷等語，資為抗辯。
原審將第一審駁回被上訴人之訴之判決部分廢棄，改判命上訴人給付八十八萬元本息
，無非以：系爭合建經二次變更設計，計增加電梯結構體、電梯設備、各樓層結構體
工程、房屋前緣支撐之跨架式建築及擋土牆之加長加高，且已完成建築之事實，為兩
造所不爭執。被上訴人係建商，以營利為目的，苟未經上訴人同意變更設計及分擔所
生費用，應無擅自變更增加費用提高成本之理。況證人吳瑞基、蘇偉平之證言與被上
訴人之陳述相符，參以建造執照之變更設計申請書上均蓋有上訴人自認真正之印文，
其嗣後雖辯稱印章被盜蓋，惟不能舉證以實其說，自不足採，應認上訴人確曾同意變
更及分擔該部分之費用。參酌前開證人之證詞及有關變更設計資料，合建契約第四條
應解為例示性規定，非上訴人應分擔費用之要件，較為公平。至被上訴人於第一審起
訴狀係載明其請求依據，尚難認伊自認合建契約第四條係請求上訴人分擔費用之要件
，上訴人所為「被上訴人自認」之抗辯，委不足採。又變更設計申請書所載工程造價
係以建物面積及法定造價為基準計算之結果，須於設計或變更設計時載明，本非實際
支出之費用，自難以兩者不符即認違反強制規定或公序良俗。再查增加前述工程，必
增加費用之支出，上訴人否認有此費用之增加，亦無可取。經囑託台北市建築師公會
鑑定結果，上訴人所分得之Ａ棟房屋，因變更設計增加工程費用八十八萬元，該公會
為專業機構，其鑑定結果應無可疑。從而，被上訴人訴請上訴人給付該金額及法定遲
延利息，即屬有據，應予准許。至上訴人抵銷抗辯部分，查兩造約明上訴人分得Ａ棟
房屋，被上訴人分得Ｂ棟房屋，並非平均分配，如工程有變更，則按Ａ、Ｂ棟房屋分
得之比例分擔變更工程費用，亦據證人吳瑞基證明無訛，況上訴人分得Ａ棟房屋於變
更設計後，面積增加十八點七八平方公尺，並無減少。是上訴人以兩棟房屋面積大小
計算所得價差主張抵銷，因被上訴人並無給付義務，該抵銷自不足採。復觀之兩造合
建契約，並無被上訴人應就Ａ棟房屋公共設施辦理保存登記之約定，且上訴人亦非不
得經Ａ棟房屋全體起造人之同意而為保存登記後再處分該不動產，其逕行處分，致遭
買受人扣除價款，而執以主張抵銷，亦無可取等詞。為其判斷之基礎。
按得心證之理由，應記明於判決，為民事訴訟法第二百二十二條第二項所明定，故法
院依自由心證判斷事實之真偽時，所斟酌調查證據之結果，其內容如何，與應證事實
之關聯如何，以及取捨之原因，如未記明於判決，即屬同法第四百六十六條第六款所
謂判決不備理由（本院四十三年台上字第四七號判例）。原審僅泛言「參酌前開證人
（即吳瑞基、蘇偉平）之證詞及有關變更設計資料，合建契約應解為例示性規定，非
上訴人應分擔費用之要件，較為公平」，對於其形成心證之理由，並未具體載明，自
有判決不備理由之違誤。又上訴人辯稱：被上訴人既稱訂約前即預見必須變更設計，
且唯恐伊日後懊悔不願負擔變更設計因而增加之費用，特請仲介人立下「承諾保證書
」云云，惟查該承諾書所載：「二為該工程合約內容載明項目、變更名義、變更設計
、增加工程造價計價追認等，仲介人需全力協助達到順利完成……」等語，顯見其協
助者仍以工程合約內容（合建契約第四條內容）為準，並無合約外（如被上訴人主張
之變更工程費）之保證記載，如兩造已經同意分擔任何變更工程費，被上訴人何不直
接要求伊書立承諾保證書﹖又何須要求仲介人書立對伊無拘束力之承諾保證書﹖故被
上訴人所主張有違常理等語（原審上字卷七八頁正面），為重要之攻擊方法，且攸關
兩造合建契約第四條是否為例示規定，及被上訴人本件請求是否允當，原審恝置未論
，尚屬可議。次按法院固得就鑑定人依其特別知識觀察事實，加以判斷而陳述之鑑定
意見，依自由心證判斷事實之真偽。然就鑑定人之鑑定意見可採與否，則應踐行調查
證據之程序而後定其取捨，倘法院不問鑑定意見所由生之理由如何，遽採為裁判之依
據，不啻將法院採證認事之職權委諸鑑定人，與鑑定僅為一種調查證據之方法之趣旨
，殊有違背（本院七十九年台上字第五四○號判例參照）。上訴人既否認台北市建築
師公會之鑑定報告書之內容真實（原審上字卷一四三頁反面、一四四頁正、反面），
原審仍不問台北市建築師公會之鑑定意見所由生之理由如何，遽採為判決之依據，即
有未洽。上訴論旨，指摘原判決違誤，求予廢棄，非無理由。
據上論結，本件上訴為有理由。依民事訴訟法第四百七十七條第一項、第四百七十八
條第一項，判決如主文。
中      華      民      國    八十六    年      八      月    二十二    日
                              最高法院民事第三庭
                                  審判長法官  范  秉  閣
                                        法官  朱  錦  娟
                                        法官  朱  建  男
                                        法官  許  澍  林
                                        法官  蘇  達  志
      右正本證明與原本無異
                                              書  記  官
中      華      民      國    八十六    年      九      月      五      日
